臺灣高等法院高雄分院民事判決　九十三年度上易字第一四五號
　　上　訴　人　　乙○○○
　　訴訟代理人　　許惠珠律師
　　　　　　　　　秦德進律師
　　被上訴人　　　甲○○
　　訴訟代理人　　郭福三律師
右當事人間回復原狀等事件，上訴人對於中華民國九十三年五月二十一日台灣高雄地
方法院九十三年度訴字第八一四號第一審判決提起上訴，本院於九十三年十月十三日
言詞辯論終結，判決如下：
    主      文
原判決廢棄。
被上訴人在第一審之訴及假執行之聲請駁回。
第一、二審訴訟費用由被上訴人負擔。
    事實及理由
一、被上訴人起訴主張：伊於民國（下同）七十年三月一日以新台幣（下同）三百九
    十萬元之價額向上訴人購買坐落高雄市○○○段第一三二之九四號土地及系爭同
    段第一三二之九五號土地二筆（重測後改為新興區○○段○○段第一四八八號及
    第一四八九號），及坐落於上開第一三二之九四地號上之門牌號碼為高雄市新興
    區○○○路二百號之房屋一棟，被上訴人依約給付價金後，上訴人即將上開二筆
    土地及房屋所有權狀交予被上訴人收執，上訴人並於七十年六月十日，將前開大
    港埔段第一三二之九四號土地及其上房屋移轉登記予被上訴人，系爭土地部分則
    因被上訴人無法繳付土地增值稅，兩造乃約定待日後被上訴人繳清土地增值稅後
    再行辦理移轉登記。詎上訴人明知系爭土地之所有權狀已交予被上訴人收執而未
    遺失，竟委由不知情之代書即訴外人許明福於九十一年七月卅一日至新興地政事
    務所，以系爭土地所有權狀遺失為由申請補發，被上訴人於九十一年七、八月間
    欲辦理系爭土地所有權移轉登記時始悉上情，上訴人所為使公務員登載不實之刑
    事部分，業經鈞院刑事庭判處拘役五十日確定，被上訴人屢催上訴人交還新領系
    爭土地所有權狀及辦理所有權移轉登記，上訴人均置之不理，被上訴人自得依法
    解除契約，以本件起訴狀繕本送達為解除系爭土地買賣契約之意思表示，上訴人
    自應負回復原狀返還價金之義務，爰請求上訴人給付系爭土地以公告地價計算之
    價額八十一萬四千元及自起訴狀繕本送達翌日即九十三年四月十五日起算之法定
    遲延利息等情。原審為准其請求之判決，其答辯聲明求為判決：上訴駁回。
二、上訴人則以：伊當時僅出售大港埔段第一三二之九四地號土地及其上房屋予被上
    訴人，並未出售系爭土地，嗣因找不到系爭土地所有權狀始申請補發，被上訴人
    提出之高雄地方法院七十年度公字第五三七一號公證書所載請求公證事項僅有建
    築物改良買賣契約書，未及於土地部分，且兩造於七十年三月一日所簽訂之房屋
    買賣契約書及同年四月二日被上訴人所簽之切結書，均未將系爭土地列入買賣範
    圍內，又依買賣契約書第五項及切結書第四行均明載土地增值稅係由上訴人負擔
    ，是被上訴人稱無法負擔土地增值稅遂未移轉登記系爭土地，與事實不符。再本
    件買賣契約訂立迄起訴時已逾十五年，縱認系爭土地包含於買賣範圍內，被上訴
    人之移轉登記請求權已罹於時效而消滅，上訴人依法無履行契約之給付義務，被
    上訴人不得再行使解除權解除契約，進而要求回復原狀，況被上訴人提出之聲明
    書第三行亦已載明，系爭土地經雙方於七十年六月一日同意解約，亦已過十五年
    時效，被上訴人不得請求回復原狀返還價金等語，資為抗辯，其上訴聲明：求為
    判決如主文所示。
三、被上訴人主張前開向上訴人購買上訴人所有坐落高雄市○○段第一三二之九四地
    號及其上建物門牌號碼高雄市新興區○○○路二百號房屋，已交付價金及完成移
    轉登記之事實，業據提出土地及建物登記謄本、高雄地方法院七十年度公字第五
    三七一號公證書、土地及建築改良物買賣所有權移轉契約書等影本各一件為證，
    並為上訴人所不爭執，堪信為真實。惟被上訴人主張上開房地買賣時，尚包括系
    爭土地買賣在內，因被上訴人無法繳付土地增值稅，兩造乃約定待日後被上訴人
    繳清土地增值稅後再行辦理系爭土地移轉登記，故而尚未辦理等情，則為上訴人
    所否認，並以前開情詞置辯。經查：
（一）被上訴人主張以其夫張富雄為代理人，向上訴人買受高雄市○○○段第一三二
      之九四號、第一三二之九五號土地及其上建物建號第八四四號房屋一棟，於付
      清價金後上訴人即將上開三筆不動產之所有權狀交予被上訴人收執，上訴人竟
      因系爭土地暫未辦理移轉登記，而於九十一年七月三十一日委由不知情之土地
      代書以所有權狀遺失為由向地政機關申請補發，上訴人使公務員登載不實之刑
      事責任業經本院判處罪刑確定等情，提出系爭土地之所有權狀原本一紙及本院
      九十二年度上易字第一六二二號刑事判決影本一件為證，上訴人對刑事判決並
      不爭執，但其否認有交付系爭土地所有權狀予被上訴人乙節，則與事實不符而
      無可取。足證被上訴人上開主張為實在。
（二）按私文書經本人或其代理人簽名、蓋章或按指印或有法院或公證人之認證者，
      推定為真正，民事訴訟法第三百五十八條第一項定有明文。被上訴人以其夫張
      富雄為代理人，向上訴人買受高雄市○○○段第一三二之九四號、第一三二之
      九五號土地及其上建物建號第八四四號房屋一棟，僅以建物買賣部分聲請臺灣
      高雄地方法院公證，經本院函調該院七十年度公字第五三七一號公證案卷核明
      ，並為兩造所不爭執。而系爭土地上之未保存登記建物只有一層面積七‧八平
      方公尺，與坐落第一三二之九四地號上的建號第八四四號三層樓房相連（三樓
      頂上又加蓋了一層沒有保存登記），同為被上訴人所有及占有使用而經執行拍
      賣在案，此有本院函調之原法院九十年度執字第四三八九四號執行卷可稽（被
      上訴人為該案債務人），足證被上訴人買受上開建物時，已連同系爭土地一併
      買受，又參以系爭土地與第一三二之九四地號土地，於歷次買賣均一同出售及
      買受，有該二筆土地舊登記謄本可憑（本院卷第九九～一○五頁），益證被上
      訴人主張兩造買賣土地面積應包括系爭土地部分云云，應可認實。再上訴人提
      出之土地買賣所有權移轉契約書（影本見原審卷第十三頁），將系爭土地列記
      於第一欄而在第一三二之九四號土地之前，此契約書雖未經兩造與前述房屋之
      公證一併辦理，但其上之上訴人印章則相同（見原審卷第十二、十三頁），被
      上訴人亦不否認，參之被上訴人提出之七十年六月一日土地所有權移轉登記現
      值申報撤回聲請書影本（見本院卷第四九頁），其內容係向高雄市稅捐稽徵處
      撤回系爭土地之所有權移轉登記現值申報，及被上訴人提出而為兩造不爭之土
      地增值稅繳納通知書影本係記載繳納第一三二之九四號之土地增值稅（見本院
      卷第三七頁及原審卷第三四頁），足認系爭土地確如被上訴人主張係在買賣範
      圍而經申請移轉登記後，因撤回稅捐申報而尚未登記等情屬實（上述現值申報
      撤回聲請書係兩造均具名，且實際上系爭土地亦未課土地增值稅，上訴人否認
      其真正並無可採）。
（三）再查如前所述，兩造買賣契約就系爭土地部分已有買賣之合意，惟依上述被上
      訴人提出之兩造於七十年六月一日共同具名所為之「土地所有權移轉登記現值
      申報撤回聲請書」第四行起記載：「查‧‧‧坐落本市新興區○○○段一三二
      之九五號土地‧‧‧玆經雙方同意解約回復原狀竣事‧‧‧」等語（見本院卷
      第四九頁），足證兩造於七十年六月一日當時已合意解除系爭土地部分之買賣
      契約，則迄於被上訴人九十三年四月八日起訴時，其解約後之回復原狀請求權
      已逾十五年，上訴人以被上訴人請求權已罹於時效消滅抗辯，為有理由。被上
      訴人主張時效之起算，應從九十一年七月間被上訴人欲納稅款並向上訴人請求
      協同辦理移轉登記時起算，或自八十六年五月土地稅法第三十九條修改，使系
      爭土地因屬巷道，符合免徵土地增值稅之條件而得免徵時起算，故被上訴人之
      請求並未罹於時效云云，均無可採。再被上訴人主張當時係因被上訴人無法繳
      付土地增值稅，兩造乃約定待日後被上訴人繳清土地增值稅後再行辦理系爭土
      地移轉登記云云，然為上訴人所否認，亦與上開撤回聲請書記載「經雙方同意
      解約回復原狀竣事」等情不符，且依上訴人提出被上訴人於七十年四月二日書
      具之切結書影本所載內容觀之（見本院卷第三六頁），土地增值稅雖由出賣人
      之上訴人負擔，但已由買受人之被上訴人預先自土地價金中扣除二十七萬七千
      九百十四元（此款包括前述已繳納之第一三二之九四地號土地增值稅十四萬三
      千四百七十八元），被上訴人稱其無法繳付土地增值稅即難信實，益證被上訴
      人確已與上訴人有前開撤回聲請書所載「同意解約」之事實甚明，被上訴人上
      開主張殊無可採。又系爭土地買賣契約既早經兩造合意解除，則被上訴人主張
      再以本件起訴狀繕本之送達解除買賣契約，自屬無據
四、綜上所述，本件被上訴人主張兩造買賣契約包含系爭土地部分，因上訴人遲不辦
    理所有權移轉登記，乃以本件起訴狀繕本送達解除本件買賣契約，進而請求上訴
    人回復原狀返還買賣價金，惟本件買賣契約已於七十年六月一日經兩造合意解除
    ，於被上訴人九十三年四月八日起訴時已逾十五年請求權消滅時效，被上訴人請
    求上訴人回復原狀返還價金之請求權自已因時效經過而消滅，則其請求上訴人回
    復原狀返還買賣價金八十一萬四千元及其法定利息，自無理由，不應准許。原審
    為上訴人敗訴之判決，尚有未洽，上訴意旨指摘原判決不當，求予廢棄改判，為
    有理由，自應由本院將原判決廢棄改判，並駁回被上訴人在第一審之訴。另兩造
    其餘攻擊防禦方法，核與判決結果不生影響，爰不一一論述，併此敘明。
五、據上論結，本件上訴為有理由，依民事訴訟法第四百五十條、第七十八條，判決
    如主文。
中　　　華　　　民　　　國　　九十三　　年　　　十　　　月　　二十七　　日
　　　　　　　　　　　　　　　　　　　　民事第五庭
~B1審判長法　官　蔡明宛
~B2      法　官　黃科瑜
~B3      法　官　林健彥
正本係照原本作成。
不得上訴。
中　　　華　　　民　　　國　　九十三　　年　　　十　　　月　　 二十八　 日
~B法院書記官　張明賢
